【裁判字號】    98,易,879
【裁判日期】    981230
【裁判案由】    偽造文書
【裁判全文】
臺灣高雄地方法院刑事判決               98年度易字第879號
公  訴  人  臺灣高雄地方法院檢察署檢察官
被      告  甲○○
選任辯護人  黃勇雄律師
被      告  丙○○
上列被告因偽造文書案件，經檢察官提起公訴（98年度偵字第86
24號），本院判決如下：
    主  文
甲○○、丙○○均無罪。
    理  由
一、公訴意旨略以：被告甲○○、丙○○為姊弟，被告甲○○因
    殺害黃暐竣等案件經臺灣高等法院高雄分院判決判處有期徒
    刑12年尚未確定，嗣告訴人戊○○（即黃暐竣之母親）於民
    國97年9 月17日，經本院民事庭以97年度裁全字第8912號准
    許對被告甲○○之財產為假扣押。詎料被告甲○○為避免告
    訴人對其索求損害賠償，竟先於97年1 月4 日將登記其名下
    高雄縣大寮鄉○○○段0000-0000 地號之土地及同段00000-
    000 建號之房屋（下稱系爭不動產），虛偽設定抵押權予被
    告丙○○，擔保新台幣（下同）200 萬元之債權，使不知情
    之地政事務所公務員將不實事項登載於公文書上，並辦畢抵
    押權登記，足生損害於債權人即告訴人之債權，因認被告甲○○、丙○○涉有刑法第214 條之使公務員登載不實罪等語
    。
二、證據能力方面：
    按被告以外之人於審判外之言詞或書面陳述，除法律有規定
    者外，不得作為證據；又被告以外之人於審判外之陳述，雖
    不符刑事訴訟法第159 條之1 至第159 條之4 之規定，而經
    當事人於審判程序同意作為證據，法院審酌該言詞陳述或書
    面陳述作成時之情況，認為適當者，亦得為證據；當事人、
    代理人或辯護人於法院調查證據時，知有第159 條第1 項不
    得為證據之情形，而未於言詞辯論終結前聲明異議者，視為
    有前項之同意。刑事訴訟法第159 條第1 項、第159 條之5
    定有明文。經查，本判決所引用之各項證據資料，其屬於被
    告以外之人於審判外之陳述者，均據本院於調查證據程序逐
    一提示並告以要旨，檢察官、被告、辯護人均知該等證據為
    被告以外之人之審判外陳述，，已表示同意作為證據（見院
    一卷第23頁）及未於言詞辯論終結前聲明異議，本院審酌上
    開證據作成時之情況，亦無不當取供等情形，認為以之作為
    本案之證據亦屬適當，依刑事訴訟法第159 條之5 規定，應
    有證據能力。
三、得心證之理由：
  (一)按犯罪事實應依證據認定之，無證據不得認定犯罪事實。不
    能證明被告犯罪者，應諭知無罪之判決，刑事訴訟法第154
    條第2 項、第301 條第1 項分別定有明文。次按事實之認定
    ，應憑證據，如未能發現相當證據，或證據不足以證明，自
    不能以推測或擬制之方法，以為裁判基礎。又認定犯罪事實
    所憑之證據，雖不以直接證據為限，間接證據亦包括在內；
    然而無論直接或間接證據，其為訴訟上之證明，須於通常一
    般之人不致有所懷疑，而得確信其為真實之程度者，始得據
    為有罪之認定，倘其證明尚未達到此一程度，而有合理之懷
    疑存在時，即無從為有罪之認定（最高法院40年台上字第86
    號、76年台上字第4986號判例意旨參照）。再者，刑事訴訟
    法第161 條已於91年2 月8 日修正公布，其第1 項規定：檢
    察官就被告犯罪事實，應負舉證責任，並指出證明之方法。
    因此，檢察官對於起訴之犯罪事實，應負提出證據及說服之
    實質舉證責任。倘其所提出之證據，不足為被告有罪之積極
    證明，或其指出證明之方法，無從說服法院以形成被告有罪
    之心證，基於無罪推定之原則，自應為被告無罪判決之諭知
    （最高法院92年度台上字第128 號判例意旨參考）。
  (二)公訴人認被告甲○○、丙○○涉有公訴意旨所指使公務員登
    載不實罪嫌，無非係以：(1)被告2 人就被告甲○○將登記於
    其名下之系爭不動產設定抵押權，擔保其對被告丙○○200
    萬元債務之事實均不爭執，並有系爭不動產土地及房屋登記
    謄本各1 份可參；(2)被告2 人就借款200 萬元未能提出實證
    ，為所憑之主要論據。惟訊據被告甲○○、丙○○固均坦承
    有在系爭不動產設定抵押權200 萬元之事實，惟均堅詞否認
    有公訴意旨所指使公務員登載不實罪之犯行，被告甲○○辯
    稱：我確實有向丙○○借錢，自80年到97年前後總金額超過
    200 萬元，因借錢的事，被告丙○○跟她先生吵架，所以於
    97年間設定抵押權，設定之抵押並非虛偽，沒有使公務員登
    載不實之犯行等語；被告丙○○辯稱：我確實有借錢給甲○○，是因為96年12月份我先生翻閱存摺發現我提款次數比較
    多，我先生要被告甲○○給我一些保障才會要求設定抵押權
    ，沒有使公務員登載不實之犯行為等語。經查：
  １、被告甲○○、丙○○原為姊弟關係，被告甲○○自幼為李
      志尚收養，被告甲○○因殺害黃暐竣等案件經臺灣高等法
      院高雄分院判決判處有期徒刑12年尚未確定，嗣告訴人戊○○（即黃暐竣之母親）於97年9 月17日，經本院民事庭
      以97年度裁全字第8912號准許對被告甲○○之財產為假扣
      押。被告甲○○前於97年1 月4 日將登記其名下高雄縣大
      寮鄉○○○段0000-0000 地號之土地及同段00000-000 建
      號之房屋（即系爭不動產）設定抵押權予被告丙○○，擔
      保200 萬元之債權，使公務員將上開事項登載於公文書上
      ，並辦畢抵押權登記等情，業據被告2 人於本院審理時所
      坦認及不爭執在卷（見院一卷第21至23頁），並有本院97
      年度裁全字第8912號假扣押裁定、臺灣高雄地方法院檢察
      署檢察官96年度偵字第22956 、26624 號起訴書、臺灣高
      等法院被告前案紀錄表各1 份（見偵二卷第3 頁、偵一卷
      第31、32頁、院二卷第6 、7 頁）及系爭不動產登記謄本
      、權利證明書、抵押權設定契約書、借據各1 份在卷可稽
      （見偵一卷第27至30頁、偵二卷第13至17頁），此部分事
      實，自堪以認定。是本案本院主要審就之爭點即為被告2
      人是否有虛偽設定抵押債權情事，被告2 人間是否有借款
      之事實？
  ２、經本院詳觀公訴人起訴書所載及卷內證據資料，公訴人就
      上開爭點所提出之證據，無非係以被告2 人就借款200 萬
      元未能提出實證，為其所憑之論據，是公訴人並未能提出
      確切積極證據，及負說服之實質舉證責任，以資證明被告
      丙○○確無借款200 萬元給被告甲○○之情（如無此經濟
      上能力、從未有金錢往來等證據）。又於本院審理中，被
      告2 人就渠等間之借款債務關係，已提出相當證據以資佐
      證，經本院考量被告2 人屬姊弟之情誼，且渠等間借貸之
      次數甚多，時間久遠，衡諸常情，人之記憶有限，自無法
      就每筆借款數額、時間、地點為詳細無誤之敘述，亦難以
      苛求就每筆借款均留下確切證據及長久保存，是經本院對
      被告所提上開證據資料與卷內其他證據逐一剖析，參互審
      酌後，論述如下：
    (1)經本院觀卷附土地登記第一類謄本及建物登記第一類謄本
      ，被告甲○○取得系爭不動產之登記日期為72年10月14日
      ，登記原因為買賣（見偵一卷第27至30頁），而被告甲○○係67年5 月3 日出生，有被告甲○○之年籍資料在卷可
      佐。則由上開證據資料觀之，被告甲○○於5 歲時即登記
      為系爭不動產所有權人，自堪認被告甲○○於本院審理時
      供述：伊於讀幼稚園時為李志尚收養，李志尚於收養伊時
      ，即將系爭不動產登記為伊所有等語，應堪採信。又李志
      尚並無妻子，且年紀大無固定收入，自80年間起至97年間
      ，被告甲○○長期向被告丙○○借貸，每年約向被告丙○○借取8 萬元做為生活費用，此段期間所借取之生活費用
      約計136 萬元等情，業據被告甲○○於本院審理時供述甚
      明，核與證人黃國於本院審理時證稱：在80年初開始，
      當時李志尚年屆60歲，無工作能力，僅靠榮民就養金過活
      ，他還有一個同居人，當時李志尚常常不定時向我妹妹（
      即被告丙○○）開口要錢，因為我弟弟甲○○還年幼，本
      身經濟生活上有困境，所以我妹妹有持續提供金錢上的支
      援，每個月約1 、2 次，金額約1 萬元，我看過他們借款
      的過程大概有100 次。我知道被告甲○○自80年到97年間
      每年向被告丙○○借款8 萬元之情形，借款是做生活費之
      用，當時是李志尚當著被告甲○○的面說被告甲○○以後
      會還，且我看到他們每個月所拿的金額來看，每年借的金
      額超過8 萬元等語相符（見院二卷第26至29頁）。另經本
      院審視被告甲○○之勞工保險被保險人投保資料表，被告
      甲○○自83年4 月間開始有投保資料，然僅工作不到2 個
      月即退保，其後於84年9 月5 日加保至85年11月16日退保
      ，86年4 月30日加保至87年8 月18日退保，92年9 月15日
      加保至92年10月7 日退保，93年11月15日加保至94年11月
      30日退保，94年7 月11日加保至94年7 月21日退保，此外
      即未有任何勞工保險之資料等情，有勞工保險被保險人投
      保資料表1 份在卷可稽（見院二卷第40、41頁），且證人
      黃國於本院審理時亦證稱：被告甲○○之前工作並不順
      遂，常常中斷工作，最近一次在94年或95年時手臂嚴重脫
      臼。被告甲○○有受傷，且要撫養小孩，所以沒有多餘能
      力償還等語（見院二卷第28頁反面、第29頁），堪認被告
      甲○○並無長期穩定工作收入，以支付日常生活所需。再
      者，被告甲○○之長女、次女分別於93年9 月、94年11月
      間先後出生（見院二卷第74、76頁全戶戶籍資料），上開
      2 名稚女均需被告甲○○扶養，則被告甲○○經濟狀況自
      當更趨困難。復佐以李志尚於收養被告甲○○時，既將具
      相當價值之系爭不動產逕予登記於被告甲○○名下，則被
      告甲○○與其養父李志尚之生活費，李志尚表示日後由被
      告甲○○負責償還，而被告丙○○基於姊弟情誼，長期予
      以經濟上幫助而同意借款，亦均與常情不悖。從而，被告
      甲○○於本院審理時上開就生活費部分向被告丙○○借款
      之供述，與上開事證及常情不悖，自非不足採信，是被告
      甲○○就生活費部分向被告丙○○借款債務金額約計136
      萬元。
    (2)被告甲○○向被告丙○○借取20萬元保釋金之事實，業據
      被告甲○○、丙○○於本院審理時供承在卷，核與證人丁○○於本院審理時證稱：我幫甲○○具保之保證金20萬元
      ，是我妹妹丙○○以現金交付給我的，交付時間為96年11
      月21日左右，甲○○是同年月23日交保，收據是同年月26
      日開立等語相符（見院二卷第28、29頁）。又觀被告丙○○新竹關東橋郵局局號0000000 號、帳號0000000 號帳戶
      之客戶歷史交易清單（見偵二卷第27頁），於96年11月21
      日確有現金提款20萬元，核與被告2 人上開供述及證人丁○○上開證述之情均相符，復有繳款金額為20萬元之刑事
      保證金收據影本1 紙在卷可佐（見偵二卷第19頁）。從而
      ，被告2 人上揭關於借取保證金20萬元之供述，確屬實情
      ，自堪採信。是被告甲○○就保釋金部分向被告丙○○借
      款債務金額為20萬元。
    (3)被告甲○○於本院審理時供述：伊於96年10月22日向被告
      丙○○借款20萬元律師費等語，核與證人黃國於本院審
      理時證稱：被告甲○○於96年8 月間所涉犯殺人案件所付
      律師費用是向我妹妹（指被告丙○○）借的，因為當時我
      經濟上有困難等語（見院二卷第27頁）及卷附被告丙○○
      新竹關東橋郵局局號0000000 號、帳號0000000 號帳戶之
      客戶歷史交易清單，於96年11月21日確有現金提款20萬元
      之紀錄（見偵二卷第27頁）均相符。又被告甲○○於借得
      上開款項後，於97年間陸續花用其中16萬元用以支付其所
      涉刑事案件之律師費用，亦有正邦律師聯合事務所所出具
      之律師費用收據2 紙在卷可參（見偵二卷第22頁），而卷
      內亦查無被告已將用餘4 萬元返還之證據。是被告甲○○
      就此部分向被告丙○○借款債務金額為20萬元。
    (4)被告甲○○因欲與案外人唐建良洽談及達成和解事宜，遂
      陸續籌錢，復於96年12月7 日向被告丙○○借款12萬元，
      被告丙○○並直接將12萬元匯到被告甲○○之郵局帳戶內
      等情，業據被告2 人於本院審理時供述在卷（見院二卷第
      58頁反面、第65頁），並有丙○○新竹關東橋郵局局號00
      00000 號、帳號0000000 號帳戶之客戶歷史交易清單1 份
      （見偵二卷第27頁）及被告甲○○所有之大寮中興郵局郵
      政存簿儲金簿封面及內頁1 紙在卷可佐（存摺內頁12萬元
      匯款資料之匯款人並載明係丙○○，見院一卷第39頁）。
      是被告甲○○於96年12月7 日有向被告丙○○借款12萬元
      之事實，自堪以認定。
    (5)又被告甲○○前於95年10月24日向被告丙○○借取8 萬元
      ，此筆款項並由被告丙○○直接匯入被告甲○○設於玉山
      銀行後庄分行之帳戶內等情，亦有被告甲○○所有之玉山
      銀行後庄分行存簿封面及存戶交易明細表1 份在卷可稽（
      交易明細資料之匯款存入人並載明係丙○○，見院一卷第
      32頁），是被告甲○○於95年10月24日有向被告丙○○借
      款8 萬元之事實，亦堪以認定。
    (6)再者，被告甲○○辯稱：於95年間因結婚（指補請結婚宴
      客）而需費用，於95年8 月10日、15日、23日、10月12日
      先後向被告丙○○借取5 萬元、3 萬元、9 萬元、10萬元
      （共計27萬元）等語，經核與被告丙○○於本院審理時供
      稱：我弟弟為了結婚宴客分了3 、4 次向我借，共約20幾
      萬元快要30萬元，借款日期只記得是95年間等語相符（見
      院二卷第64頁反面），亦與證人黃國於本院審理時證述
      ：被告甲○○結婚時，費用是先向我妹妹借來墊付的，我
      個人也有支援幾萬元等情不悖（見院二卷第27頁），且觀
      丙○○新竹關東橋郵局局號0000000 號、帳號0000000 號
      帳戶之客戶歷史交易清單所載，於95年8 月10日、15日、
      23日、10月12日分別有5 萬元、3 萬元、9 萬元、10萬元
      之現金提款紀錄（見偵二卷第25頁），核與被告甲○○上
      揭供述之情相符。再參以被告丙○○與被告甲○○為姊弟
      關係，基於親誼之故，而於被告甲○○結婚宴客時貸予金
      錢，亦與一般社會常情不相違悖。是被告甲○○上開辯解
      ，自非不足採信，則被告甲○○就此部分之借款金額為27
      萬元。
    (7)至被告甲○○另辯稱：於97年2 月14日向丙○○借款20萬
      元，且經丙○○逕將該款項匯入被告甲○○女兒金玉玲之
      大寮郵局帳戶內等語，固有金玉玲之大寮郵局郵政存簿儲
      金簿封面及內頁可證（匯款人並已載明丙○○，見院一卷
      第40頁），而堪信為真實。惟此部分借款既係在97年1 月
      4 日設定抵押權之後始發生，自與被告2 人於97年1 月4
      日設定本案抵押權時，被告2 人間實際上究竟有無200 萬
      元債務無關，而不得併予列入計算，惟可看出被告丙○○
      確基於姊弟情誼，一再借款幫助被告甲○○，附此敘明。
    (8)綜合上開第(1)至(6)點所述借錢金額予以合計，被告甲○○
      向被告丙○○借款總金額共計約223 萬元（即136 萬元＋
      20萬元＋20萬元＋12萬元＋8 萬元＋27萬元），已逾200
      萬元。此外，證人丁○○於本院審理時並證稱：當初在96
      年12月份時，我要換三噸半的貨車時，我太太說錢不夠，
      我說我工作這麼多年為何會不夠，她才說錢借給甲○○，
      借約200 萬元，我算一算不只200 萬元。我有要求丙○○
      向甲○○要求返還借款，因為甲○○沒有正常工作，所以
      我才要求他抵押房子作為保障，不然他不知何時才會還錢
      ，金額是我向丙○○說要押200 萬元，我算一算不只200
      萬元，因為我賺多少我大概知道，但是我看存款簿的錢剩
      沒有多少等語（見院二卷第23至25頁），經核亦與被告甲○○、丙○○上開所辯之情相符。
  (三)綜上，公訴人所舉之證據，其為訴訟上之證明，尚無從使本
    院形成不致有所懷疑，而得確信被告2 人有上揭公訴意旨所
    指偽造文書犯行之心證。又被告2 人上開所辯渠等間有200
    萬元借款債務，沒有使公務員登載不實之犯意及行為等語，
    經核與卷內事證及常情亦無明顯相悖，尚非不足採信，已詳
    如上述。則揆諸前開法律規定及判例意旨所示，自應為被告
    2 人均無罪之諭知，以免冤抑。
據上論斷，應依刑事訴訟法第301 條第1 項，判決如主文。
本案經檢察官乙○○到庭執行職務。
中    華    民    國    98    年    12    月    30    日
                  刑事第五庭  法  官  林永村
以上正本證明與原本無異。
如不服本判決應於收受本判決後10日內向本院提出上訴書狀，並
應敘述具體理由，如未敘述上訴理由者，應於上訴期間屆滿後20
日內補提理由書狀於本院（均須按他造當事人之人數附繕本）「
切勿逕送上級法院」。
中    華    民    國    98    年    12    月    30    日
                              書記官  王珮樺

司法院資訊處製作；財團法人民間司法改革基金會備份。
